臺灣高等法院刑事判決　　　　　　　　 94年度上訴字第282號
上　訴　人　乙○○
即　被　告
指定辯護人　義務辯護人康立平律師
上列上訴人因違反毒品危害防制條例案件，不服臺灣板橋地方法
院93年度訴字第1415號，中華民國93年11月24日第一審判決（起
訴案號：臺灣板橋地方法院檢察署93年度偵續字第131號），提
起上訴，本院判決如下：
    主      文
原判決撤銷。
乙○○無罪。
    理    　由
一、公訴意旨以：被告（即上訴人）乙○○基於販賣第一級毒品
    之概括犯意，連續自92年 3月起至同年5月4日17、18時止，
    以一包新臺幣五百元之代價販賣數量不等之第一級毒品海洛
    因與黃博詳，及承前犯意於同年 5月17日15時許，在臺北縣
    三峽鎮○○街41巷三峽鎮農會前，以五百元之價格販賣海洛
    因一包與丙○○，嗣於同年月18日23時20分左右，在臺北縣
    三峽鎮○○街41巷巷口，欲販售海洛因二包與丙○○時為警
    當場查獲，在乙○○身上扣得丙○○交付之貨款九百元，並
    在其位於三峽鎮○○街100號4樓之2之住處扣得海洛因 47小
    包（每小包毛重 0.2公克，總毛重37公克）、海洛因五大包
    （毛重27.6公克）、安非他命二包（毛重 0.6公克）、分裝
    袋56個、分裝管一支、注射針筒三枝及安非他命吸食器一個
    。因認被告所為，係犯違反毒品危害防制條例第4條第1項販
    賣第一級毒品海洛因罪。
二、按犯罪事實應依證據認定之，無證據不得認定犯罪事實，又
    不能證明被告犯罪者，應諭知無罪之判決，刑事訴訟法第15
    4條第2項、第301條第1項分別定有明文。次按認定不利於被
    告之事實，須依積極證據，苟積極之證據本身存有瑕疵而不
    足為不利於被告事實之認定，即應為有利於被告之認定，更
    不必有何有力之證據，而此用以證明犯罪事實之證據，猶須
    於通常一般人均不致於有所懷疑，堪予確信其已臻真實者，
    始得據以為有罪之認定，倘其證明尚未達到此一程度，而有
    合理性之懷疑存在，致使無從為有罪之確信時，即應為無罪
    之判決，此有最高法院82年度台上字第 163號判決、76年度
    台上字第4986號、30年度上字第 816號等判例意旨可資參照
    。另外，刑事訴訟法第161條第1項規定：檢察官就被告犯罪
    事實，應負舉證責任，並指出證明之方法，因此檢察官對於
    起訴之犯罪事實，應負提出證據及說服之實質舉證責任，倘
    所提出之證據，不足為被告有罪之積極證明，或其指出證明
    之方法，無從說服法院以形成被告有罪之心證，基於無罪推
    定之原則，自應為被告無罪判決之諭知，此有最高法院92年
    度台上字第128號判例意旨可資參照，先予敘明。
三、公訴人認被告乙○○涉犯毒品危害防制條例第4條第1項販賣
    第一級毒品海洛因罪，係以被告乙○○自承0000000000號手
    機為劉貴烈申辦供其使用之供述、及證人劉貴烈之證述、證
    人黃博詳於警詢及檢訊之證述、證人丙○○於警詢之證述、
    法務部調查局92年7月15日調科壹字第060007206號鑑定通知
    書、0000000000 號手機自92年5月15日至20日通聯記錄、及
    扣案之海洛因47小包、5大包等情，為主要依據。
四、訊據被告乙○○否認有販賣第一級毒品海洛因之犯行，辯稱
    ：伊並未販賣毒品予丙○○，92年 5月18日當天與丙○○見
    面，是因丙○○要返還借款九百元，至於警方在其租屋處查
    扣之毒品海洛因，都是伊同居人甲○○所有的等語。經查：
    (一)證人丙○○於92年 5月19日警詢時證稱：（問：於何時？
      何地？向誰購買何種毒品？當時有何人在場？現場查獲何
      物？）於92年 5月18日23時30分許，在臺北縣三峽鎮○○
      街41巷口，向一位綽號「阿梅」購買海洛因，警方查獲時
      有我與綽號「阿梅」在現場，且在我身上查獲乙支準備要
      注射海洛因用之針筒，及在綽號「阿梅」身上起獲我已交
      付給她之購買海洛因之費用新台幣九百元；我向綽號「阿
      梅」以新台幣九百元購買二小包之海洛因，乙小包重量約
      0.2 公克；當時我行動電話已沒有電，我約於當（18）日
      23時20分許，直接到警方查獲地即臺北縣三峽鎮○○街41
      巷口附近，向一家檳榔攤借用電話打給「阿梅」之行動電
      話0000000000，邀約至查獲地交易毒品，正於交易時即被
      警方查獲；最近一次交易是本月17日下午 3時許，在三峽
      鎮○○街41巷三峽鎮農會前，交易金額是五百元，約 0.2
      公克之海洛因等語（見92年度偵字第10429號偵查卷第8、
      9頁）。雖證述渠於92年5月17日15時許在台北縣三峽鎮○○街41巷三峽鎮農會前以 500元價錢向被告乙○○購買毒
      品海洛因約0.2公克及於92年5月18日23時20分許在台北縣
      三峽鎮○○街口附近，向檳榔攤借用電話打給被告，嗣正
      與被告乙○○交易海洛因時為警所查獲等情。然經本院勘
      驗丙○○於92年 5月19日警詢之錄音帶，其錄音內容如下
      ：
      問：你何事來做筆錄？是不是因購買毒品被警查到而來做
      筆錄？
      答：對。
      問：是不是在92年5月18日23時30分許？對否？
      答：對。
      問：在台北縣三峽鎮○○街41巷口，是不是？
      答：對。
      問：向一位叫「阿梅」的，買「耗子」海洛因，對否？
      答：對。
      問：警察查獲時，你和誰在場？
      答：是啦。
      問：阿梅嗎？
      答：還有我。（接續...→此部分錄音聽不清楚）
      問：在你身上查到1支什麼？
      答：針頭。
      問：還有阿梅身上是不是你拿9百元給她？
      答：對。
      問：你是不是以新台幣9百元向外號叫「阿梅」的，買「
          耗子」
      答：對，是要賣ㄝ。
      問：是不是？
      答：是啦，她不賣我。
      問：差不多可以買多少包？
      答：1包2包算千ㄝ。
      問：2包嗎？1包差不多0.2公克？差不多嗎？
      答：對，重量我不知道。
      問：外號「阿梅」，你如何聯絡？你是如何向她買的？是
          不是當時你的行動電話沒電？
      答：對。
      問：你是約在當時23時30分許，到警方所查獲地即台北縣
          三峽鎮○○街41巷口附近 1家檳榔攤借電話打給「阿
          梅」，對否？
      答：對。
      問：打的電話是0000000000，對否？
      答：對。
      問：約在那地方交易，結果被警查到，對否？
      答：對。
      問：當時有交易成功嗎？
      答：ㄏㄤˊ？
      問：當時有拿到藥嗎？
      答：有。
      問：有拿9百元給人嗎？
      答：有。
      問：是不是給「阿梅」？
      答：對，欠她的。
      問：你向「阿梅」買幾次？一次差不多多少？數量多少？
          用何方式交易？一次、二次，有否？含這次三次？對
          否？差不多，對否？
      答：好啦，差不多差不多啦。
      問：時間、地點記得否？
      答：不記得。
      問：差不多5百元買1小包，對否？
      答：對。
      問：你們都會向她買嘛，你們差不多都是以電話聯絡後，
          向她說要買多少後，約時間、地點才買的，對否？
      答：對。
      問：你最後一次是在何時間、地點向乙○○買毒品？
      答：昨日。
      問：是不是這個月17日下午 3時許在三峽鎮○○街41巷三
          峽鎮農會前，也是5百元買0.2公克，差不多 1包而已
          ，對否？
      答：嗯。
      問：你用何方式施打「耗子」？是不是將一些「耗子」摻
          水後，以針筒注入你的手臂？
      答：對。
      此有勘驗筆錄可稽（見本院卷第116頁至118頁）。按「筆
      錄內所載之被告陳述與錄音或錄影之內容不符者，其不符
      之部分不得作為證據」，刑事訴訟法第 100之1條第2項定
      有明文。本件證人丙○○為警查獲時涉嫌吸食毒品而以被
      告身份接受詢問，員警並據以製作警詢筆錄，依其警詢錄
      音，均為警方提示問題，證人丙○○僅回答「是」、「有
      」、「嗯」等，筆錄內所載之丙○○陳述與錄音並不符，
      依上開規定，應認該警詢筆錄內所載丙○○之陳述並無證
      據能力。關於丙○○在三峽鎮○○街41巷三峽鎮農會前向
      被告乙○○購買毒品及在三峽鎮○○街41巷口附近，向檳
      榔攤借用電話打給阿梅等情節，詢問員警以自己陳述方式
      詢問證人丙○○，而丙○○僅以單字或短語回答部分，證
      人即本案承辦員警丁○○、戊○○於本院訊問時證稱：製
      作筆錄之前有與丙○○交談過，是他（即丙○○）自己說
      的；（為何警詢筆錄，丙○○只有答對？）他當時剛從恩
      主公醫院出來，身體很虛弱；他施用毒品，精神狀態不好
      等語（見本院卷第118頁至120頁）。據證人丁○○、戊○○所證，丙○○係在施用毒品後精神狀態不好的情況下進
      行警詢，則丙○○是否有為如警詢筆錄記載之陳述，及是
      否在自由意志下為警詢筆錄記載之陳述亦有存疑，故該警
      詢筆錄內所載之被告陳述與錄音不符部分不宜採之，再予
      敘明。警員雖當場查獲九百元，但並未查獲被告有交付毒
      品情事。
    (二)另依證人丙○○警詢筆錄記載：於23時20分在長泰街41巷
      附近檳榔攤借打電話給阿梅；最近一次交易是在17日下午
      3 點，地點在長泰街41巷三峽鎮農會等語。惟查：三峽鎮
      農會是在長泰街98巷，且三峽鎮○○街41巷並無檳榔攤，
      此有現場相片10幀可稽（見本院卷第62頁至66頁），並經
      證人即承辦員警戊○○、丁○○於本院訊問時自承，當庭
      繪製現場圖確認三峽鎮農會係在長泰街98巷而非41巷，而
      「高山青」檳榔攤係位於98巷口對面之長泰街上，有手繪
      現場圖在卷可稽（見本院卷第118、119頁、第 124頁）。
      故證人丙○○之警詢筆錄所記載丙○○在台北縣三峽鎮○○街41巷三峽鎮農會前以 500元價錢向被告乙○○購買毒
      品及張德明在三峽鎮○○街41巷口附近，向一家檳榔攤借
      電話打給阿梅等語，與事實不符，併予敘明。
    (三)嗣證人丙○○於92年12月19日檢訊中則否認向被告購買海
      洛因之事，陳稱：「因沒碰過這種事，警方要我這麼說，
      現在我良心發現不想害她」云云（見92年度偵字第 10429
      號偵查卷第136 頁）；繼於93年4月9日檢訊時亦結證稱：
      「（問：認識乙○○？）認識，是打電動認識的，平時沒
      什麼接觸」、「（問：為何警詢時說有向她買毒品？）我
      沒有向她買過。警察那時問我，我很煩才這麼說，我沒有
      向她買，她有沒有在賣我不知道」、「（問：為何很煩就
      要咬出乙○○？）因為我曾向她借過九百元，後來她一直
      向我要，我沒法還才與她有過節，咬出她來」云云；且於
      原審審理公訴人詰問時時結證稱：「（檢察官問：當天找
      被告何事？）還錢給被告，一千元」、「（檢察官問：為
      何不去她家？）我跟她不太熟，是因為打電動借錢的」、
      「（檢察官問：你在92年 5月19日的【警詢】筆錄卻說有
      向被告買海洛因？）我是在很恐懼下所說，我現在也覺得
      很對不起被告」云云（見原審卷93年11月 8日審判筆錄第
      11、12頁）。綜上，證人丙○○均證稱並未向被告乙○○
      購買毒品，和被告乙○○碰面是為了還錢。關於丙○○為
      何要還被告乙○○ 900元一事，證人丙○○於原審審理中
      稱渠跟被告乙○○不太熟，係因為打電動而向被告乙○○
      借錢（見原審卷第 112頁）。被告乙○○於檢訊時供述丙○○在92年3、4月在丙○○的機車店向其借九百元云云（
      見92年度偵字第 10429號偵查卷第61頁背面），亦於本院
      審理時供稱丙○○是為了還渠 900元而碰面（見本院卷第
      47頁），雖然二人所述情節未盡相合，證人丙○○對於還
      款金額究為 900元或1000元所述也前後不一，然亦不能因
      此認丙○○於92年 5月18日23時30分許交付金錢給被告乙○○，即遽指為二人有交易海洛因之犯行。
    (四)證人丙○○供稱與被告乙○○不熟，惟被告乙○○所用之
      行動電話0000000000號與證人丙○○所用之行動電話0000
      000000號聯繫甚為密切，於92年5月16日下午2時40分、下
      午3時31分、下午6時及同年月17日上午8時13分、上午8時
      19分多次通話，有臺灣大哥大電信資訊連結作業查詢結果
      （雙向通聯資料查詢）附卷可稽（見92年度偵字第 10429
      號偵查卷第63頁至88頁）。從上，雖可認證人丙○○與被
      告乙○○電話聯繫密切，然以手機通話所為目的甚多，非
      僅為聯繫購買毒品而已，若以此認定二人有交易毒品之犯
      行，恐嫌不足。
    (五)證人丙○○於檢訊中坦承自己有施用毒品海洛因之犯行，
      但經檢察官訊問其毒品來源，卻供陳其約一、二星期就要
      施用一次，其並未買毒品，而所施用的毒品都是撿到的，
      地點是在臺北市○○○路的ＳＯＧＯ百貨云云（93年度偵
      續字第 131號偵查卷第27頁），其所述情節雖不合常理，
      惟僅能認定證人丙○○有吸食毒品之習慣，並無法確認渠
      係向被告乙○○購買毒品，自不能做為認定被告乙○○犯
      罪之依據。
    (六)本件查獲被告之緣由，乃因臺北縣政府警察局三峽分局員
      警丁○○在臺北縣三峽鎮○○街41巷口，見丙○○在該處
      ，看起來有吃藥的樣子，而且沒有帶行動電話，到檳榔攤
      去借電話，經其靠近，並親耳聽到丙○○說「我現在只剩
      下九百元，要跟妳拿東西」，當時並不知丙○○打電話給
      誰，但後來就看到被告下樓，張就拿錢給被告，嗣經被告
      帶引警方至其住處並同意搜索，始另扣得毒品海洛因等物
      之情節，業經證人丁○○於審理時結證屬實（見原審卷第
      105頁至110頁）。綜上，僅可認員警聽到丙○○表明自己
      只有 900元而要向被告乙○○拿東西，仍無法證明丙○○
      欲向被告購買毒品，何況三峽鎮○○街41巷口並無檳榔攤
      ，已如前述。
    (七)被告乙○○以警方於其租住處查獲之毒品海洛因等物，均
      係其同居人甲○○所有之物，而非其所有云云置辯，惟證
      人甲○○於92年7月1日、同年月9日檢訊時，否認於93年5
      月間曾將自己所有之毒品置放在被告租住處，且稱當時其
      受僱於綽號「阿生」之人，正在臺中市○○路的工寮做工
      等語（見92年度偵字第10429號偵查卷第104頁背面、第11
      2 頁），嗣於92年11月19日檢訊改稱：查獲之毒品海洛因
      是其所有，其有施用毒品海洛因，92年7月9日檢訊時因記
      不得，故否認毒品是其所有，是後來才想起來云云（見92
      年度偵字第10429號偵查卷第135頁背面），嗣於93年4 月
      9 日再次檢訊時供稱：伊於先前檢察官訊問時真的是把毒
      品放到忘記了，至於93年5月1日至19日住何處其已不記得
      ，但不住在被告家中，有「阿生」可證明等語，但檢察官
      追問「阿生」係何人時，卻回稱其不知道，亦不知如何聯
      絡，也不記得放多少毒品在被告處云云（見93年度偵續字
      第 131號偵查卷第26頁）。雖證人甲○○之證詞，反覆矛
      盾，語意未明，顯係迴護被告之情。然綜上所述，或無從
      確認自被告乙○○位於三峽鎮○○街1 00號4樓之2之住處
      扣得海洛因47小包、海洛因五大包、安非他命二包、分裝
      袋56個、分裝管一支、注射針筒三枝及安非他命吸食器一
      個等物究係被告乙○○所有或甲○○所有，但亦不足以此
      做為認定被告乙○○與丙○○於92年 5月17日15時許及92
      年5月18日23時30分許有毒品交易之犯行。
    (八)另被告乙○○販賣海洛因予黃博詳部分，公訴人認被告此
      部分涉有販賣第一級毒品之犯行，所憑證據為證人黃博詳
      於警詢及檢訊之證述，及黃博詳曾打電話給劉貴烈借予被
      告使用之0000000000號行動電話之事實為其論據。然證人
      黃博詳於檢訊中證稱：「（問：你的毒品是向何人買的？
      ）是向阿梅買的，她三十幾歲，瘦瘦的，留長髮，沒有戴
      眼鏡」、「（問：阿梅是否即照片上之人【提示卷內被告
      之照片】？）送貨的不是這個人」等語，經比對被告之特
      徵與證人指述者顯有不符，證人所證，已不足以證明被告
      林淑沒有販賣毒品予黃博詳之犯行。再者，縱認00000000
      00號行動電話為被告所使用，但僅依通聯紀錄亦無法證實
      黃博詳曾打電話給被告，且因而自被告處購得毒品海洛因
      之事實。況除證人黃博詳之證言外，無其他物品扣案可佐
      ，既查無其他積極、具體確切之證據足資認定被告有此部
      分販賣第一級毒品海洛因之犯行，要難僅憑證人黃博詳顯
      有瑕疵之證詞，遽入人罪，應為無罪之諭知。（原審就此
      部分，亦認為不能證明被告乙○○犯罪，而不另為無罪之
      諭知）。
    (九)刑事訴訟法第161條第1項規定：「檢察官就被告犯罪事實
      ，應負舉證責任，並指出證明之方法」。因此檢察官對於
      起訴之犯罪事實，應負提出證據及說服之實質舉證責任，
      倘所提出之證據，不足為被告有罪之積極證明，或其指出
      證明之方法，無從說服法院以形成被告有罪之心證，基於
      無罪推定之原則，自應為被告無罪判決之諭知，最高法院
      92年度台上字第 128號著有判例。本件公訴人未提出適合
      證明被告犯罪之積極證據，本院就卷內訴訟資料，逐一剖
      析，參互審酌，仍無從獲得被告之行為確有販賣第一級毒
      品海洛因之心證，應認不能證明被告有何違反毒品危害防
      制條例之犯行。
六、原審認被告涉嫌販賣第一級毒品海洛因予張德明之犯行罪證
    明確，而論被告毒品危害防制條例第4條第1項之罪，尚有違
    誤，被告上訴否認犯罪指摘原判決不當，為有理由，自應由
    本院將原判決撤銷改判，另為被告無罪之諭知。
據上論斷，應依刑事訴訟法第369條第1項前段、第364條、第301
條第1項，判決如主文。
本案經檢察官陳明光到庭執行職務。
中　　華　　民　　國　　94　　年　　12　　月　　6 　　日
　　　　　　　　　刑事第八庭審判長法　官　吳　敦
　　　　　　　　　　　　　　　　  法　官　許增男
　　　　　　　　　　　　　　　　  法　官  沈宜生
以上正本證明與原本無異。
如不服本判決，應於收受送達後十日內向本院提出上訴書狀，其
未敘述上訴之理由者並得於提起上訴後十日內向本院補提理由書
（均須按他造當事人之人數附繕本）。
                                  書記官　陳雅加
中　　華　　民　　國　　94　　年　　12　　月　　7 　　日
